臺灣高雄地方法院民事裁定           100年度消債聲字第90號
聲  請  人  王玉璋
債  權  人  中國信託商業銀行股份有限公司
法定代理人  麥克迪諾馬
債  權  人  台新國際商業銀行股份有限公司
法定代理人  吳清文
債  權  人  遠東國際商業銀行股份有限公司
法定代理人  洪信德
債  權  人  台灣新光商業銀行股份有限公司
法定代理人  李增昌
債  權  人  永豐商業銀行股份有限公司（原永豐信用卡公司）
法定代理人  蔡友才
債  權  人  豐（台灣）商業銀行股份有限公司
法定代理人  韋力行
債  權  人  台北富邦商業銀行股份有限公司
法定代理人  韓蔚廷
上列當事人因消費者債務清理事件聲請免責，本院裁定如下：
    主  文
聲請人即債務人王玉璋應予免責。
    理  由
一、按「法院為終止或終結清算程序之裁定確定後，除別有規定
    外，應以裁定免除債務人之債務」、「債務人有下列各款情
    形之一者，法院應為不免責之裁定。但債務人證明經普通債
    權人全體同意者，不在此限：一於七年內曾依破產法或本條
    例規定受免責。二隱匿、毀損應屬清算財團之財產，或為其
    他不利於債權人之處分。三捏造債務或承認不真實之債務。
    四因浪費、賭博或其他投機行為，致財產顯然減少或負擔過
    重之債務，而生開始清算之原因。五於清算聲請前一年內，
    已有清算之原因，而隱瞞其事實，使他人與之為交易致生損
    害。六明知已有清算原因之事實，非基於本人之義務，而以
    特別利於債權人中之一人或數人為目的，提供擔保或消滅債
    務。七隱匿、毀棄、偽造或變造帳簿或其他會計文件之全部
    或一部，致其財產之狀況不真確。八故意於財產及收入狀況
    說明書為不實之記載，或有其他故意違反本條例所定義務之
    行為」、「債務人有前條各款事由，情節輕微，法院審酌普
    通債權人全體受償情形及其他一切情狀，認為適當者，得為
    免責之裁定。」消債條例第132 條、第134 條，及第135 條
    分別定有明文。
二、經查：
  (一)聲請人於民國98年8 月26日聲請准予更生，嗣因所提更生方
    案清償成數過低又無提高之誠意，難認其更生方案之條件公
    允可行妥適，而轉為清算程序，經本院審理後，於99年7 月
    23日以99年度消債清字第130 號裁定開始清算程序。於清算
    程序中，因聲請人無其他任何財產，其清算財團不敷清償相
    關費用及債務，經本院於100 年1 月20日以99年度司執消債
    清字第125 號裁定終止清算程序確定在案，有本院98年度消
    債更字第1033號、98年度司執消債更字第856 號、99年度消
    債清字第130 號、99年度司執消債清字第125 號案卷可稽，
    是在上揭清算程序中，聲請人之全體債權人均未獲得任何受
    償。
  (二)本件清算程序終止後，經本院函詢聲請人之各債權人就聲請
    人應否免責表示意見，其債權人匯豐（台灣）商業銀行股份
    有限公司（下稱匯豐銀行）、中國信託商業銀行股份有限公
    司（下稱中國信託銀行）、台新國際商業銀行股份有限公司
    （下稱台新銀行）、遠東商業銀行股份有限公司（下稱遠東
    銀行）、台灣新光商業銀行股份有限公司（下稱新光銀行）
    、台北富邦商業銀行股份有限公司（下稱富邦銀行）均具狀
    表示不同意聲請人免責，此有各該債權人回函可稽（見99年
    度司執消債清字第125 號卷，下稱司執消債清卷第103 頁、
    本院卷第12頁、第17頁、第19頁、第22頁、第24頁、第26頁
    ），是聲請人應否為免責，自繫於其是否不具消費者債務清
    理條例第134 條之各消極事由而定。
  (三)聲請人名下無財產，又聲請人於聲請更生之98年度總收入30
    萬133 元，平均每月收入為2 萬5,011 元等情，有聲請人稅
    務電子閘門財產所得調件明細表附卷可稽（見司執消債清卷
    第64頁）。至聲請人99年7 月1 日為本件聲請清算時，時間
    相近，亦無事證顯示有何重大變化，自應以上開金額為準，
    認聲請人平均每月尚有2 萬5,011 元之收入，並應以此為聲
    請人負債原因及消費能力之判斷準據。至於聲請人必要支出
    部分，除個人日常生活費外，陳報尚須支出配偶及2 名未成
    年子女之扶養費分別為5,000 元、3,672 元、5,000 元，依
    內政部社會司所公告98年度高雄市最低生活費標準每人每月
    為1 萬1,309 元，則未逾上開標準，應認合理則聲請人每月
    收入2 萬5,011 元，扣除個人必要支出9,973 元及扶養費1
    萬3,672 元，僅有餘額1,366 元可資運用（計算式：2 萬5,
    011 元－9,973 元－1 萬3,672 元＝1,366 元）。聲請人目
    前已50歲（50年6 月生），顯無法於法定退休年齡前將積欠
    之無擔保債務總額221 萬3,746 元清償完畢。嗣於清算程序
    進行以迄終結，聲請人收支情形並無明顯變動，則上開收支
    狀況仍得為審酌本件應否予以免責之準據。
  (四)關於聲請人負債之原因，依本院卷附各債權人所提出之信用
    卡消費及借支情形所示，聲請人93年5 月18日向台新銀行申
    請代償運通銀行5 萬元、匯豐銀行12萬元之債務，又於93年
    7 月8 日向新光銀行申請代償台新銀行18萬元債務，於93年
    11月3 日向永豐銀行申請代償台新銀行29萬元、萬泰銀行3
    萬7,000 元之債務，據債權人所陳報，係用以清償聲請人之
    其他債務，固可知當時聲請人已面臨債務問題。然而，此部
    分係借新還舊，僅減輕聲請人利息負擔，債務總額並未減少
    ，聲請人仍須向代償銀行清償，財務缺口依然存在，在收入
    條件未能大幅改善之情況下，金融機構核發信用卡予聲請人
    ，便於其取得資金，無怪乎其持續預借現金，終至金融機構
    停止其使用卡片，而未能繼續清償。況且，聲請人於93年5
    月間開始代償起，93年6 月間刷卡消費800 元，93年7 月間
    刷卡消費13萬9,083 元，93年8 月間刷卡消費5,103 元，93
    年9 月間刷卡8,713 元，93年10月間刷卡消費7,602 元、預
    借現金1 萬元，93年11月間刷卡消費2 萬485 元，93年12月
    間刷卡消費4,394 元，94年1 月間刷卡消費8,397 元、預借
    現金1 萬元，94年2 月間刷卡消費8,060 元、預借現金2 萬
    元，94年3 月間刷卡消費2 萬5,221 元、預借現金5 萬8,00
    0 元，94年4 月間刷卡消費9,277 元、預借現金2 萬元，94
    年5 月間刷卡消費2 萬3,248 元、預借現金5 萬元，94 年6
    月間刷卡消費1 萬800 元、預借現金5,000 元，94年7 月間
    刷卡消費8,613 元、預借現金4,000 元，94年8 月間刷卡消
    費1 萬1,371 元、預借現金9 萬7,000 元，94年9 月間刷卡
    消費8,501 元，94年10月間刷卡消費2,305 元，94年11月間
    刷卡消費1,200 元，有匯豐銀行、中國信託銀行、台新銀行
    、遠東銀行、新光銀行信用卡消費款明細資料及永豐銀行信
    用貸款申請書在卷可憑（見司執消債清卷第119 至123 頁、
    本院卷第14頁、第15頁、第18頁、第21頁、第23頁、第29頁
    、第30頁）。依上開資料顯示，聲請人雖偶有出入較高額之
    消費場所及消費數額，但尚非過當，且聲請人自94年11月後
    即無相關消費及預借紀錄，難認係過度奢侈浪費而生負債之
    原因。
  (五)依上開消費紀錄核算結果，代償金額本金為67萬7,000 元，
    預借現金本金金額為27萬4,000 元，刷卡消費本金金額為30
    萬3,173 元，總計本金金額為125 萬4,173 元，至聲請更生
    時即98年7 月28日所負債務總額已達221 萬3,746 元；再觀
    之本院所製作之債權表，聲請人至98年8 月25日止，債務總
    額達298 萬,1004 元（見98年度司執消債更字第856 號卷第
    96頁、第96頁反）。顯示聲請人債務增生，有相當程度係源
    於循環利息快速累積，終至無力繳納，而非出於聲請人之浪
    費、賭博或其他投機行為所致。又聲請人於財務困窘之情況
    下，向本院聲請更生，前經本院於98年8 月26日17時裁定開
    始更生程序，嗣因聲請人所提之更生方案未獲認可而聲請清
    算程序，且因聲請人之財產不敷清償清算程序之費用，並經
    終止清算程序確定在案。
  (六)從而，本件聲請人並非因浪費、賭博或其他投機行為，致財
    產顯然減少或負擔過重之債務，而生開始清算原因之情形。
三、綜上所述，本件聲請人係因財務困窘，復因高額卡債利率及
    違約金持續積累，收入有限，無法支應，而生負債之原因，
    難認係奢侈浪費之消費行為所致，此外，亦查無聲請人有消
    債條例第133 條前段或第134 條其他各款所定之情事，依上
    開規定，自應予以免責，爰為裁定如主文所示。
中    華    民    國   100    年    8     月    2     日
                  民事第五庭  法  官  張維君
以上正本係照原本作成。
如對本裁定抗告須於裁定送達後10日內向本院提出抗告狀，並繳
納裁判費新臺幣1,000元。
中    華    民    國   100    年    8     月    2     日
                              書記官  呂怜勳